臺灣臺南地方法院民事判決　　　　　　　 99年度訴字第276號
原　　　告　沈天福
訴訟代理人　宋錦武律師
被　　　告　吳正道
　　　　　　吳馬秀花
共　　　同
訴訟代理人　鄭世賢律師
上列當事人間請求侵權行為損害賠償事件，經本院於民國100年6
月8日言詞辯論終結，判決如下：
    主  文
原告之訴及假執行聲請均駁回。
訴訟費用新臺幣貳萬肆仟玖佰伍拾捌元由原告負擔。
    事實及理由
一、原告起訴主張：
  (一)原告於民國90年10月30日與訴外人林根、連振志、馬水金及
    被告吳馬秀花等四人簽訂不動產買賣合約書，雙方約定：「
    一、買賣不動產標示：柳營鄉（現為臺南市柳營區○○○段
    柳營小段882-28地號，面積10平方尺全部。柳營鄉○○段7
    號面積375平方公尺全部。如附圖B地，賣給買方。A、C、D
    地買賣雙方合建。...合建條件，賣方出地，買方負責建築
    完成及申請水電。」，亦即上揭不動產買賣合約書，係由訴
    外人林根、連振志、馬水金及被告吳馬秀花等四人出地，由
    原告負責興建四棟鋼筋混凝土造3層樓房住宅之合建工程（
    下稱系爭合建工程契約），並無約定完工期限。
  (二)原告於簽約後，即開始發包各項工程，其中水泥工程部部分
    ，被告吳政道、吳馬秀花夫婦向原告表示可否由其承作，原
    告基於被告夫婦二人亦為合建地主之一，且與地主林根、馬
    水金亦屬近親關係，理應會用心承作，而予以同意之，並按
    工程進度給付報酬。然於原告投入大部分資金（約91年7月
    間左右），無法抽身之際，被告二人竟夥同地主林根、連振
    志等人，多次至原告家中逼迫原告須於91年12月31日建築完
    工，並要求原告簽署切結書，原告無奈之餘，不得已前後簽
    署三份切結書，並於91年7月15日切結書承諾於91年12月31
    日前全部建築完工並取得使用執照；如有違約，原告應按日
    支付新臺幣（下同）5,000元之違約金予合建地主即被告吳
    馬秀花及訴外人林根、連振志、馬水金。而被告夫婦二人明
    知全部合建工程需於91年12月31日完工，否則原告即有違約
    之情事，竟仍故意不請工人，僅由其等二人施作水泥工程，
    致上揭合建工程有所遲延，直至93年2月25日原告始完成申
    請建造執照，惟合建工程尚未全部完工，故仍持續施工。
  (三)詎料，被告夫婦二人及地主林根、馬水金、連振志等人為坐
    享其成，竟於93年9月28日以原告違反91年7月15日切結書為
    由，向鈞院聲請對原告核發93年度促字第38933號支付命令
    ，且明知原告已由原戶籍地臺南縣柳營鄉○○村○○街320
    號住所遷移至臺南縣柳營鄉東昇村426之1號住所，卻以原戶
    籍地為送達地址，致使原告因無法簽收而未能於20日內對該
    支付命令聲明異議，而鈞院又未為詳查，於93年11月25日核
    發支付命令確定證明書，導致原告依上揭不動產買賣合約書
    取得之房屋遭鈞院執行拍賣，而拍定者竟是被告吳馬秀花及
    地主林根，顯見被告二人及地主林根、馬水金、連振志等人
    自始即有惡意侵吞原告之權利甚明。
  (四)嗣後，雖原告先對鈞院93年度促字第38933號支付命令聲明
    異議，經臺灣高等法院臺南分院95年度抗字第377號民事裁
    定，認定上開支付命令未經合法送達應屬無效後，原告再對
    地主林根、馬水金、連振志及被告吳馬秀花等四人提起返還
    房屋、不當得利及損害賠償之訴，又經鈞院96年度訴字第12
    34號及臺灣高等法院臺南分院98年度上移調字第6號審理及
    調解，原告雖獲得142萬元之賠償，然仍不足以填補原告之
    重大損失，為此對被告夫婦二人提出本件損害賠償訴訟。
  (五)按因可歸責於承攬人之事由，致工作逾約定期限始完成，或
    未定期限而逾相當時期始完成者，定作人得請求減少報酬或
    請求賠償因遲延而生之損害。前項情形，如以工作於特定期
    限完成或交付為契約之要素者，定作人得解除契約，並得請
    求賠償因不履行而生之損害。又按債務人遲延者，債權人得
    請求其賠償因遲延所生之損害。民法第502條及231第1項定
    有明文。本件合建工程原無約定完工期限，是被告二人嗣於
    91 年7月間夥同地主林根、連振志等人，多次至原告家中逼
    迫原告須於91年12月31日建築完工並申請使用執照，始有約
    定完工期限。然被告二人明知合建工程需於91年12月31日完
    工，否則原告即有違約情事，竟仍故意不請工人，僅以其二
    人施作水泥工程，致上揭合建工程有所遲延，直至93年2 月
    25日原告始完成申請建造執照。又原告因合建工程逾期，遭
    地主林根、馬水金、連振志及被告吳馬秀花逾期罰款並拍賣
    所有房屋，致原告受有嚴重損害，原告自得依上揭民法第50
    2條及231條第1項規定，請求被告二人連帶賠償之。
  (六)又按因故意或過失，不法侵害他人之權利者，負損害賠償責
    任。故意以背於善良風俗之方法，加損害於他人者亦同；數
    人共同不法侵害他人權利者，連帶負損害賠償責任。造意人
    及幫助人，視為共同行為人；民法第184條第1項、第185條
    第1項前段及第2項定有明文。被告夫婦二人夥同地主林根、
    馬水金、連振志等人，先逼迫原告簽署切結書承諾須於91年
    12月31日建築完工申請使用執照後，又被告二人明知全部合
    建工程需於91年12月31日完工，竟仍故意不請工人，僅以其
    二人施作占合建工程大部份之水泥工程，以致於上揭合建工
    程有所遲延，至93年2月25日原告始完成申請建造執照，惟
    合建工程尚未全部完工，直到大部份都接近完工時，被告二
    人及地主林根、馬水金、連振志等人為坐享其成，竟於93年
    9月28日以原告違反91年7月15 日切結書為由，對原告提出
    未合法送達之支付命令、無執行名義之強制執行之法律手段
    ，惡意侵吞原告之權利並獲得合建工程所有利益。被告夫婦
    二人與地主林根、馬水金、連振志等人均有意思聯絡或行為
    關連共同，原告自得依上揭民法第184條第1項、第185條第1
    項前段及第2項之規定，請求被告二人連帶賠償之。
  (七)損害賠償之計算：
  1.原告自90年10月30日簽訂系爭合建工程契約起，至93年2 月
    25日完成申請建造執照止，共支出項目如下：(1)購買B地之
    土地價金190萬元。(2)建造A、B、C、D棟房屋已支出之成本
    為415萬5631元。(3)合計605萬5631元。
  2.原告已獲得之價金及賠償金如下：(1)原告出售B棟房地予第
    三人蔡信偉之買賣價金為458萬元，惟因本件糾紛，致使第
    三人蔡信偉僅付款222萬元後，即未再付款。(2)原告對地主
    即林根、馬水金、連振志及被告吳馬秀花等四人提起訴訟，
    最終獲得142萬元之賠償金。(3)合計364萬元。
  3.原告不計算預期可得利益下之損害金額為241萬5631元（即
    原告支出之成本605萬5631元－原告已獲得之價金222萬元－
    原告已獲得之賠償金142萬元）。
  (八)綜上，聲明請求判決：
  1.被告應連帶給付原告241萬5631元，及自起訴狀繕本送達之
    翌日起至清償日止，按年息百分之5計算之利息。
  2.原告願供擔保，請淮宣告假執行。
二、被告答辯如下：
  (一)原告主張被告故意不請工人施工，致系爭合建工程有所遲延
    云云，並非事實，原告係因資金不足，積欠施工廠商工程款
    約235萬8486元，廠商遂不願繼續施作，以致系爭合建工程
    遲遲未能完工，嗣被告吳馬秀花等四名地主由訴外人林根代
    表與施工廠商於96年4月28日達成協議，由合建地主依原告
    積欠之工程款金額3至4成代為清償，合計146萬643元，此有
    合建地主林根代表與各施工廠商簽訂之協議書可證。
  (二)按建築房屋之順序如下：第一階段完成板模工程，第二階段
    再裝設水電工程，第三階段澆灌預拌混凝土，第四階段拆除
    模板。第五階段待主體結構完成後，再施作泥作工程（含貼
    外觀磁磚工程）。從以上建築房屋之施工順序，可知悉被告
    承包之泥作工程應於主體結構完成後始能開始施作，惟查：
  1.於原告承諾之完工期限91年12月31日前，原告支付之板模工
    資僅17萬元（見卷36、72、73頁上），以91年間板模工資每
    坪約為4500元左右，故當時僅搭建模板約40坪左右，此可證
    明原告遲至91年12月31日完工日前，僅完成一小部分之模板
    工程，故原告應於91年12月31日尚未完成主體結構，被告並
    無法施作泥作工作，且其後施作之模板工程款，原告亦積欠
    施作人邱惠林工資37萬4188元，實不得歸咎於被告有任何遲
    延施工。
  2.又關於水電施工部分，原告於91年12月31日前僅給付施工之
    陳明通7萬元（卷35、49頁上），其後給付予陳明通之水電
    裝設工程款均已逾91年12月31日（卷35、49頁下、50頁），
    且其後施作之水電工程，亦積欠陳明通58萬1900元，可證明
    原告於91年12月31日前亦僅施作一小部分之水電設施，亦尚
    未完成主體結構。
  3.綜上所述，被告承作之泥作工程既需於模板工程、水電工程
    、澆灌預拌混凝土之主體結構均完成及拆除模板後，始能開
    始施工，而原告遲至91年12月31日前僅完成一小部分之模板
    及水電工程，則被告何能於斯時施作泥作工程，故原告主張
    被告係故意遲延施工，實屬無稽，。
  (三)原告既向合建地主承諾於91年12月31日完成系爭合建工程，
    則原告至少應於91年12月31日前取得建物之使用執照（註：
    實者取得建物使用執照後，仍有約三成之工程尚未完成），
    否則豈能視為完工，然原告亦自陳其於93年2月25日始完成
    申請建造執照，已明顯逾越完工期限，故而原告之主張俱無
    理由。
  (四)綜上，聲明請求駁回原告之訴；如受不利判決，請准供擔保
    ，免為假執行。
三、兩造不爭執事實如下（參卷第201-1頁至203頁）：
  (一)原告於90年10月30日與訴外人林根、連振志、馬水金及被告
    吳馬秀花四人簽訂不動產買賣合約書，雙方約定：「一、買
    賣不動產標示：柳營區（即縣市合併前之臺南縣柳營鄉○○
    ○段柳營小段882-28地號，面積10平方尺全部。柳營區○○
    段7號面積375平方公尺全部。如附圖B地賣給買方（即原告
    ）。A、C、D地買賣雙方合建。…。合建條件，賣方出地，
    買方負責建築完成及申請水電。」，亦即上開合約書，係由
    地主即被告吳馬秀花及訴外人林根、連振志、馬水金等四人
    提供上開土地，由原告負責興建四棟鋼筋混凝土造3層樓房
    住宅之合建工程（下稱系爭合建工程）。（見卷第7頁不動
    產買賣契約書）
  (二)系爭合建工程，原告有依訴外人林根、連振志、馬水金及被
    告吳馬秀花等人要求書立切結書，承諾於91年12月31日前全
    部建築完工並取得使用執照；如有違約，原告應按日支付5,
    000元之違約金予被告吳馬秀花及訴外人林根、連振志、馬
    水金。（見卷第8-10頁切結書3份）。
  (三)系爭合建工程之泥作工程部分，由被告吳正道、吳馬秀花夫
    妻向原告承攬施作，承攬範圍包括主建物板模拆除後施作下
    列工程：主建物水泥牆面粉刷。主建物外觀磁磚貼作。
    一、二、三樓室內地板磁磚貼作（含浴室磁磚）。三樓
    頂地板防水工程及貼磁磚工程，並約定由原告提供材料供被
    告施作（即包工不包料），並應按被告施作進度給付報酬。
    原告就被告承攬之系爭合建工程泥作部分，曾支付被告91年
    2月9日至92年11月7日之工資費用詳如本院卷第83-87頁現金
    支出傳票所示。
  (四)系爭合建工程，原告於90年12月間開始施工，於91年12月31
    日尚未完工，於93年2月25日始申請取得建造執照。（見卷
    第11-14頁臺南縣政府工務局建造執照 ）
  (五)被告吳馬秀花與訴外人林根、連振志、馬水金等四人，於96
    年4月28日由訴外人林根代表與施作系爭合建工程之承攬人
    陳明通、邱惠林、被告吳正道、吳順發、紀木生、吳明樟、
    鄭新發、蔡耀宗等人簽立協議書，約定由被告吳馬秀花等地
    主代為清償原告積欠上開承攬人如下工資、材料費等工程款
    ，合計146萬643元：
    水電部分：581,900元（陳明通）
    板模部分：374,1888元×4成，即150,000元（邱惠林）
    油漆：88,000元＋未完成部分24,000元，共112,000元（
            吳明樟）
    鋁門窗：178,500元（鄭新發）。
    大理石：293,690元×4成，即120,000元（吳順發）
    美術柱：120,000元×3成，即336,000元。
    泥水工：567,8088元×4成，即227,123元（被告吳正道）
    鐵工：8,800元×4成，即3,520元（蔡耀宗）
    木工：100,000元×3成，即30,000元＋整修部分21,600元
    ，共51,600元（紀木生）。
    原告對於上開、之88,000元、、、、、、
    之30,000元等欠款，由被告等地主代償之事實不爭執；但就
    之欠款金額爭執僅積欠30萬元，就之未完成部分24,000
    元及之整修部分21,600元，否認為其所積欠之款項；另就
    大理石欠款293,690元之4成代償金額，爭執僅為11萬7476
    元。
    （以上證據見卷第116頁協議書及第136頁原告民事補充理由
    二狀）。
  (六)兩造因系爭合建工程糾紛，前已提出之訟爭事件如下：
  (1)訴外人林根、連振志、馬水金及被告吳馬秀花於93年8月2日
    以原告遲延完工應給付違約金之事由，聲請本院對原告核發
    93年度裁全字第3156號假扣押裁定，並於同年月12日查封原
    告所興建之系爭合建工程未保存登記建物二棟（查封時登記
    為坐落臺南縣柳營鄉○○段7號地號土地上之249-1建號及24
    9-2建號，現登記為臺南市○○區○○段266建號及264建號
    ，即門牌號碼臺南市○○區○○村○○街9號及5號，為原告
    依合建契約應取得或共有之建物）。
  (2)訴外人林根、連振志、馬水金及被告吳馬秀花於93年9月28
    日再以原告遲延完工應給付違約金之事由，聲請本院核發93
    年度促字第38933號支付命令，請求原告給付至93年2月25日
    之違約金210萬5000元及其法定遲延利息，並經本院於93 年
    11月25日核發支付命令確定證明書。訴外人林根、連振志、
    馬水金及被告吳馬秀花等人繼而以上開支付命令聲請對上開
    查封之未保存登記建物二棟進行強制執行拍賣程序，嗣分別
    由訴外人林根及被告吳馬秀花投標取得所有權。
  (3)原告以上開支付命令未經合法送達為由，於94年9月間向本
    院聲明異議，經臺灣高等法院臺南分院95年度抗字第377號
    民事裁定，認定上開支付命令未經合法送達，應屬無效。原
    告進而對被告吳馬秀花及訴外人林根、連振志、馬水金提起
    返還房屋、不當得利及損害賠償之訴，嗣經雙方達成調解，
    由被告吳馬秀花及訴外人林根、連振志、馬水金賠償原告14
    2萬元。
四、兩造爭執事項如下（卷第203頁）：
  (一)系爭合建工程，原告未能於91年12月31日前完工，是否可歸
    責於被告？亦即是否係因被告故意遲延施作泥作工程所致？
  (二)若可歸責於被告，原告得請求損害賠償金額為多少？
五、得心證之理由：
  (一)按民事訴訟法第277條規定，當事人主張有利於己之事實者
    ，就其事實有舉證之責任。是民事訴訟如係由原告主張權利
    者，應先由原告負舉證之責，若原告先不能舉證，以證實自
    己主張之事實為真實，則被告就其抗辯事實即令不能舉證，
    或其所舉證據尚有疵累，亦應駁回原告之請求。而在債務不
    履行，債務人所以應負損害賠償責任，係以有可歸責之事由
    存在為要件，故債權人如主張因債務人不履行債務（給付不
    能、給付遲延或不完全給付）而受損害，自應就債務人有可
    歸責之事由，負舉證責任。又者，民法第184條第1項前項規
    定侵權行為以故意或過失不法侵害他人之權利為成立要件，
    故主張對造應負侵權行為責任者，應就對造之有故意或過失
    負舉證責任。本件原告主張被告明知其應於91年12月31 日
    完成系爭合建工程，故意不僱請工人，僅由被告二人施作泥
    作工程，致其未能如期完成系爭合建工程，依據民法第231
    條第1項及第184條第1項前段規定，請求給付遲延及侵權行
    為損害賠償，被告既否認有故意遲延施工情事，則原告對於
    系爭合建工程未能如期完工之原因，乃可歸責於被告遲延施
    工所致之有利於己之事實，自應負舉證責任。
  (二)經查，系爭合建工程之泥作工程部分，由被告夫妻向原告承
    攬施作，承攬範圍包括主建物板模拆除後施作下列工程：
    主建物水泥牆面粉刷。主建物外觀磁磚貼作。一、二、
    三樓室內地板磁磚貼作（含浴室磁磚）。三樓頂地板防水
    工程及貼磁磚工程，約定由原告提供材料供被告施作（即包
    工不包料），並應按被告施作進度給付報酬等事實，此為兩
    造所不爭執，是被告承攬之上開泥作工程，係於主建物板模
    拆除後之工程，首堪肯認。又鋼筋混凝土建物之施工順序，
    於泥作工程進場施作前，應先完成主體建物之鋼筋結構、板
    模搭建、水電裝設、澆灌預拌混凝土、模板拆除等工程，而
    本件原告負責興建之四棟鋼筋混凝土造3層樓房住宅工程，
    其主體結構之鋼筋、板模、水電、澆灌預拌混凝土等施工順
    序，係依造各樓層循序施工，工程款亦按各樓層完成進度分
    次請款之情，除據承攬板模工程之證人邱惠林及水電工程之
    證人陳明通於本院100年1月24日審理時分別結證稱：「本件
    工程之混凝土施工是一樓完工後再施作二樓，二樓完工後再
    施作三樓，所以我的板模工程也是按樓層之進度施作請款。
    」（卷第188-1頁邱惠林證述）、「是按照已經施作完成之
    進度部分請款。」、「...，隔間管線部分是由原告先砌磚
    完成，我們再安裝內部管線，再施作水泥灌漿，依照各層樓
    逐步施工，一樓做完後，再施作二樓，二樓完成後再繼續施
    作三樓。」（卷第191、192頁陳明通證述）等語可明，並經
    承攬鋼筋結構工程之證人蔡耀彰於本院100年5月2日審理時
    亦結證：「我是從基礎一樓一樓分階段施作，要分成很多次
    施作。」、「我是各樓層完成進度分次請款，地基完成請款
    一次，一樓完成請款一次、二樓完成請款一次、三樓完成請
    款一次。」等語（卷第207-1頁），足資證明。是以，被告
    承攬之泥作工程，需待上開三證人完成各樓層鋼筋混凝土結
    構並拆除模板後，始能循序進場施工，亦堪認定。
  (三)原告雖主張系爭合建工程未能於91年12月31日完工，乃因被
    告故意不僱請工人，僅由伊夫妻二人施作泥作工程，致拖延
    工期等情詞，然由原告提出其支付板模工程款傳票（卷第72
    -73頁），可知原告先後於91年3月13日、91年8月30日、91
    年11月23日、92年1月30日支付板模工程款予證人邱惠林，
    而上開各期工程款分別係屬地基、第一層樓、第二層樓及第
    三層樓之板模工程款，亦據證人邱惠林證述明確，並陳稱伊
    請款日期距離完工日不會超過1個月等語（卷188-1頁）。再
    參核原告提出之支付鋼筋工程款傳票（卷第61 -63頁現金支
    出傳票），原告分別於91年2月9日、91年5月2日、91年11月
    29 日、92年1月30日及92年5月14日支付證人蔡耀彰之綁鋼
    筋工程款，分屬地基、第一層樓、第二層樓、第三層樓及頂
    樓收尾之工程款，復據證人蔡耀彰證述在卷，並陳稱：伊是
    於混泥土灌漿完成後請款等語（卷208、208-1頁）。是由證
    人邱惠林、蔡耀彰所證述之各期工款請領時間，已可推知系
    爭合建工程之施工進度，乃約於原告92年1月30日支付鋼筋
    及板模工程款前1個月，亦即至91年12月底或92年1月初始完
    成3層建物之鋼筋混凝土結構，是於原告承諾之91年12月31
    日完工期限屆至當時，施工進度既僅甫完成建物鋼筋混凝土
    主體結構，顯然於此之前，被告尚無法全面進場施作其所承
    攬之主建物水泥牆面粉刷及室內、外磁磚等泥作工程，故縱
    使未另僱工施作，而僅由其等二人配合當時混凝土灌漿及水
    電安裝施工進度施作室內隔間砌磚工程，亦難認有何故意拖
    延施工之可言。此外，另由證人邱惠林證稱：原告從二樓完
    工後開始就有未能支付工程款之情形等語（卷第189頁）；
    證人陳明通亦證稱：照慣例，我施作之水電工程是按照各樓
    層地板水電工程完工進度逐步請款，因為我與原告是好朋友
    ，所以本件工程實際付款情形是原告有錢才向我付款，沒有
    按照當時施工進度付款，按照施工進度，原告尚有積欠我工
    程款，因為我在無法向原告請領到工程款後就停工，大概是
    在結構體全部完工，剩下二次工程（車庫部分之電錶遷移）
    及管線開關插座、安裝衛浴設備及申請送水送電。請領92年
    7月1日5萬元該筆款項當時還在施工等語（卷第191、191-1
    頁），而被告與其他合建地主嗣為原告代償之工程款，亦包
    括原告積欠證人邱惠林及陳明通之工程款，迭據其等二人證
    實無誤（卷第189、192頁），並有被告提出之協議書可稽（
    卷第116頁），亦可徵知原告於91年間施作建物主結構之鋼
    筋混凝土灌漿板模及水電安裝施工階段，即有積欠其他承攬
    人工程款情事，洵屬為真，被告陳稱原告因積欠其他施工廠
    商工程款而延誤工程進度之情，自堪以採信。原告主張係因
    被告故意拖延泥作工程致其無法於91年12月31日完工等情詞
    ，誠無可採，據此請求被告賠償所受損害，自屬無稽。
六、從而，本件原告依據承攬契約給付遲延之債務不履行損害賠
    償請求權及侵權行為損害賠償請求權，訴請被告賠償，為無
    理由，應予駁回，其假執行之聲請，亦失所附麗，應併予駁
    回。
七、本件判決基礎之事證已明，兩造其他主張、陳述及所提之證
    據，經審酌後，認均與本件結論無礙，不再一一論述，併予
    敘明。
八、末核本件應徵第一審訴訟費用為裁判費24,958元，此有卷附
    之裁判費審核單可稽，原告既受敗訴判決，應負擔上開訴訟
    費用，爰併依職權確定之。
九、結論：本件原告之訴為無理由，依民事訴訟法第78條、第87
    條第1項，判決如主文。
中    華    民    國  100    年    7    月    15    日
                  民事第三庭    法  官  陳淑卿
以上正本係照原本作成。
如對本判決上訴，須於判決送達後20日內向本院提出上訴狀。
如委任律師提起上訴者，應一併繳納上訴審裁判費。
中    華    民    國  100    年    7    月    15    日
                                書記官  吳幸芳